最高法院刑事判決　　　　　　　　　　110年度台上字第5433號
上　訴　人　侯坤成


選任辯護人　王國忠律師
　　　　　　莊美貴律師
上列上訴人因偽證案件，不服臺灣高等法院臺南分院中華民國11
0 年4 月14日第二審判決（109 年度上訴字第1579號，起訴案號
：臺灣臺南地方檢察署109 年度偵字第3076、3077號），提起上
訴，本院判決如下：
    主  文
上訴駁回。
    理  由
一、按刑事訴訟法第377 條規定，上訴於第三審法院，非以判決
    違背法令為理由，不得為之。是提起第三審上訴，應以原判
    決違背法令為理由，係屬法定要件。如果上訴理由書狀並未
    依據卷內訴訟資料，具體指摘原判決不適用何種法則或如何
    適用不當，或所指摘原判決違法情事，顯與法律規定得為第
    三審上訴理由之違法情形，不相適合時，均應認其上訴為違
    背法律上之程式，予以駁回。
二、本件原審審理結果，認為上訴人侯坤成有其事實欄所載於執
    行審判職務之公署審判時，證人於案情有重要關係之事項，
    供前具結，而為虛偽陳述之犯行明確，因而維持第一審論處
    上訴人犯偽證罪刑之判決，駁回其在第二審之上訴。已詳敘
    其調查、取捨證據之結果及憑以認定犯罪事實之心證理由；
    並就上訴人否認犯行之供詞及其所辯各語認非可採，予以論
    述指駁，有卷存資料可資覆按。
三、本件上訴意旨略稱：
  ㈠原判決僅憑告發人趙春美之證述作為上訴人有罪之依據，無
    其他補強證據，有違證據法則，且未說明其證述就臺灣臺南
    地方法院107 年度簡上字第17號趙春美對辜逸恒提起請求清
    償借款事件（下稱系爭民事訴訟）判決結果有何影響，亦有
    理由不備之違誤。
  ㈡依趙春美於偵訊及原審之證述，可知系爭民事訴訟所爭執之
    借貸契約，係發生於民國104 年4 月28日前1 週，惟原判決
    援引趙春美之證言，卻認定「辜逸恒於104年4月28日向趙春
    美借款新臺幣（下同）15萬元」事實，有認定事實與卷存證
    據資料不符之違法。
  ㈢趙春美係依據卷附貸借契約書，對辜逸恒提起系爭民事訴訟
    ，是其與辜逸恒間之民事訴訟標的為「借貸契約法律關係」
    ，而非「借款返還請求權之法律關係」。而在系爭民事訴訟
    中，辜逸恒均未否認自己為借貸契約之相對人，僅抗辯其係
    為洪志恒立約借貸，真正借款人為洪志恒，則在系爭民事訴
    訟中，趙春美既是以「借貸契約」作為訴訟標的，則實際借
    款人是何人並非重要事項，上訴人有關借款人為洪志恒之證
    述，並非與案情有重要關係之事項，自不該當偽證罪。
四、惟查：
  ㈠犯罪事實之認定、證據之取捨及證明力之判斷，俱屬事實審
    法院之職權，苟其取捨判斷不違背經驗法則與論理法則，即
    不能指為違法。又法院憑以認定犯罪事實之證據，並不悉以
    直接證據為限，即綜合各種直接、間接證據，本於推理作用
    ，為其認定犯罪事實之基礎，並非法所不許。本件原判決依
    憑上訴人供承有於所載時間，在系爭民事訴訟準備程序時，
    以證人身分到庭，於供前，經法院告以具結義務及偽證處罰
    後，於證人結文上簽名，並陳稱趙春美係借款15萬元予洪志
    恒，辜逸恒並非借款人等旨之供詞，佐以證人趙春美、洪志
    恒、薛正欽於本案偵審及系爭民事訴訟審理時之證詞，第一
    審勘驗上訴人於系爭民事訴訟準備程序作證時之法庭錄音筆
    錄，並參酌卷附貸借契約書、還款證明，暨卷內其他證據調
    查之結果為補強證據，綜合判斷，認定上訴人上揭不利於趙
    春美之證詞確係虛偽陳述事實等情，已於理由內載明其審酌
    之依據及判斷之理由，並就上訴人所辯借款日期非104年4月
    28日乙節，敘明：趙春美和辜逸恒於系爭民事訴訟中重要爭
    點，乃趙春美借款之對象究係辜逸恒或洪志恒？而非借款日
    期，且趙春美、辜逸恒對於「貸借契約書」上記載的日期「
    104年4月28日」係在實際交款之後乙節亦不爭執，而上訴人
    於系爭民事訴訟作證時，也是針對「趙春美本次主張借款關
    係中，借款對象是誰？」而為證述，是有關借款日期之記載
    如何不足為上訴人有利之認定等情，併為指駁、說明，所為
    各論斷，乃原審本諸職權之行使，對調查所得之證據為取捨
    後而為價值上之判斷，據以認定上訴人之犯罪事實，並未違
    背客觀上之經驗法則與論理法則，亦非僅以趙春美、洪志恒
    之指述為論罪唯一依據。又原判決係認定上訴人於系爭民事
    訴訟審理時關乎辜逸恒是否向趙春美借貸之重要事項為虛偽
    之證述，而與辜逸恒何時借款無涉，雖於事實欄仍記載借款
    日期係104年4月28日，然與判決結果不生影響，無所指認定
    事實與卷內證據不相適合或理由不備之違法。
  ㈡刑法第168 條規定，於執行審判職務之公署審判時或於檢察
    官偵查時，證人、鑑定人、通譯於案情有重要關係之事項，
    供前或供後具結，而為虛偽陳述者，成立偽證罪，且偽證罪
    不以結果之發生為要件，一有偽證行為，無論當事人是否因
    而受有利或不利之判決，均不影響其犯罪之成立。其所謂「
    於案情有重要關係之事項」，係指該事項之有無，足以影響
    於偵查、裁判之結果，至所稱「虛偽之陳述」，則指與案件
    之真正事實相悖，而足以陷偵查或審判於錯誤之危險者而言
    。稽諸卷附系爭民事訴訟第二審判決書所載，本件爭執事項
    為辜逸恒是否為系爭消費借貸契約之真正借貸人，併已就上
    訴人於該案審判中具結陳述借款人不是辜逸恒，趙春美當下
    就拿一疊錢給洪志恒，說這些錢是要借給洪志恒，有15萬元
    之證言，係故為不實之陳述，記明不予採信之心證理由（見
    外放卷，該判決書第2頁第18、19行，第4頁第5 至22行）。
    是以，上訴人於系爭民事訴訟中，關於辜逸恒是否為借款人
    之證詞，攸關辜逸恒應否負返還借款之責，自屬於案情有重
    要關係之事項，而足以影響辜逸恒裁判之結果，上訴人所證
    既與系爭民事訴訟之真正事實相悖，自足以陷審判於錯誤之
    危險，至辜逸恒是否因而受有利或不利之判決，均不影響上
    訴人偽證罪之成立，原判決併已敘明該部分認定之理由，與
    前載證據資料並無不合，無所指理由不備之違法。
五、上訴意旨，就原審依職權採證認事之適法行使，或就原判決
    已說明事項，專憑己見，任意指摘為違法，且為單純事實之
    爭執，難謂已符合法定上訴要件，應認上訴人之上訴為不合
    法律上之程式，予以駁回。
據上論結，應依刑事訴訟法第395條前段，判決如主文。
中    華    民    國   110    年    11    月    3     日
                  刑事第九庭審判長法  官  段  景  榕  
                                  法  官  鄧  振  球  
                                  法  官  汪  梅  芬  
                                  法  官  宋  松  璟  
                                  法  官  楊  力  進  
本件正本證明與原本無異
                                  書記官
中    華    民    國   110    年    11    月    4     日